臺灣高雄地方法院刑事判決　　　　　　　　　　　　　九十二年度訴字第五號
　　公　訴　人　臺灣高雄地方法院檢察署檢察官
　　被　　　告　庚○○
　　共　　　同　康進益律師
　　選任辯護人　王國論律師
右列被告因重利等案件，經檢察官提起公訴（九十一年度偵字第一六六二六號），本
院判決如左：
    主  文
庚○○乘他人急迫貸以金錢，而取得與原本顯不相當之重利為常業，處有期徒刑捌月
；又共同連續以非法方法，剝奪人之行動自由，處有期徒刑拾月。應執行有期徒刑壹
年肆月。
    事  實
一、庚○○前有贓物、妨害兵役及妨害自由等前科（均不構成累犯）。仍不知悔改，
    竟基於常業重利之犯意，自民國八十八年四月間某日起，在高雄地區經營高利貸
    業務，利用亟需用錢之戊○○、乙○○等不特定人急迫之際，貸以金錢，而收取
    月息三十分與原本顯不相當之重利，並賴以為生、以之為常業。借款人除需當場
    預扣借款金額之百分之十充作利息外，另需交付身分證影本或簽發本票為擔保，
    其各次借款時間、計息方式如下：(一)於八十八年四月間某日，利用戊○○急迫需
    款之際，貸予戊○○新台幣（下同）十萬元，借款當時庚○○即預扣一萬元利息
    ，實付九萬元，並約定每十日為一期，收取利息一萬元，折合月息三十分，嗣戊○○因無力償還本金，給付長達約二年之利息；(二)迄至九十年初戊○○清償上開
    本金十萬元後，庚○○復於九十年二月間某日，貸予亟需金錢週轉之戊○○四萬
    元，當場預扣利息四千元，實付三萬六千元，每十日收取利息四千元，折合月息
    三十分；(三)於九十年三月間某日，貸以亟需款項之乙○○四萬元，當場預扣利息
    四千元，實付三萬六千元，收取月息三十分之顯不相當重利；(四)於九十年八月間
    某日，戊○○為清償前向庚○○借款之利息，乃由丙○提供票面金額為二萬元之
    本票一紙供擔保，再向庚○○借款二萬元，當場預扣利息二千元，實付一萬八千
    元，並約定每十日交付利息二千元，折合月息高達三十分，均從中賺取顯不相當
    之重利。
二、緣戊○○自九十年十二月間起，因經濟困難，無力償還上開向庚○○所借款項之
    利息與本金，詎庚○○為催討債款，竟另行起意，夥同丁○○（嗣到案後另行審
    結）及另三名不詳姓名成年男子，五人共同基於恐嚇、非法剝奪他人行動自由之
    犯意聯絡及行為分擔，於九十一年一月十二日下午四時許，在高雄市○○區○○
    路鄰近市立「立德棒球場」後方之愛河公園內，遇騎乘殘障專用機車、行動不便
    之戊○○在該處，為逼迫戊○○還款，庚○○等五人即共同包圍、攔阻騎乘殘障
    專用機車之戊○○使其無法離去，並共同徒手毆打戊○○成傷（傷害部分業據撤
    回告訴），復由庚○○下手拔取戊○○所有之機車鑰匙一串，並持附於鑰匙上小
    尖刀刺破戊○○所有機車之輪胎三個（毀損部分業據撤回告訴），再推由庚○○
    向戊○○恫稱：「如不還錢，要把妳丟進愛河裡，等我兄弟開車來把妳綁起來載
    走、殺死妳」等語，以此加害生命、身體之惡害通知恐嚇戊○○，致戊○○心生
    畏懼，計以上開非法方式剝奪戊○○行動自由達一小時之久，嗣高雄市政府警察
    局新興分局前金分駐所巡邏員警到場處理，將戊○○、庚○○二人帶回前金分駐
    所詢問後，庚○○等人始先行離去。戊○○在警員協助下，將其殘障專用機車輪
    胎修復後，即騎乘機車離開派出所，詎庚○○與丁○○及上開三名不詳姓名年籍
    之成年男子復承上開共同概括犯意之聯絡，駕駛車號不詳之自用小客車一部，沿
    路尾隨戊○○，於戊○○行經聖帝廟旁之高雄市○○區○○路一五四巷內時（起
    訴書誤載為建國路、興華街口），庚○○等五人再次下車攔阻、包圍戊○○，並
    共同徒手毆打戊○○，致戊○○受有頭頂多處血腫壓痛、雙手足多處挫傷瘀血、
    雙臀部挫傷瘀血等傷害（傷害部分已據撤回告訴），丁○○並出言恫稱：不要讓
    妳走，要將妳押到山上去凌遲等語，以加害生命、身體之事恐嚇戊○○，剝奪戊○○之行動自由約半小時，幸戊○○之友人丙○亦騎乘機車跟隨於後，目擊庚○○等人隨同戊○○進入上開富野路一五四巷內，見狀心知不妙，旋向高雄市政府
    警察局報案，嗣由建國四路派出所員警壬○○據報駕駛巡邏車到場後，庚○○、
    丁○○等人即迅速駕車逃離。嗣於九十一年二月一日，為警持搜索票至庚○○位
    於高雄市前金區○○○路二０三號五樓之一住處執行搜索而查獲，並扣得戊○○
    所有機車鑰匙一串、身分證影本一張、本票七紙（內含戊○○簽發之面額三萬元
    、一萬元本票二紙、丙○簽發之面額二萬元本票一紙）、空白本票二本及桌曆一
    本（起訴書誤載為記事本）。
三、案經戊○○告訴暨高雄市政府警察局鹽埕分局移送臺灣高雄地方法院檢察署檢察
    官偵查起訴。
    理  由
一、訊據被告庚○○固供承有前開事實一借款予戊○○、乙○○等人，及於事實二所
    示時、地，二度向告訴人戊○○催討債款等情，然矢口否認有何常業重利、妨害
    自由及恐嚇等犯行，辯稱：我是基於朋友關係借款予戊○○、乙○○，但均沒有
    算利息，他們有開本票給我當憑據；當天我是在愛河公園遇到戊○○，就向她催
    討前欠款項，我只有拉住她並打她二巴掌，但沒有恐嚇她或拿走她車鑰匙，亦未
    刺破她機車輪胎；離開前金分駐所後，我騎機車又在聖帝廟附近富野路巷內遇到
    戊○○，當時只有我跟戊○○在巷子內，沒有其他人，我均沒有恐嚇、不讓她離
    去或打她；警方在我住處搜到的戊○○鑰匙，是我離開時在地上撿到的云云。惟
    查：
  (一)前揭事實一之常業重利部分，分據證人即告訴人戊○○於警詢及本院九十二年六
    月十日調查庭訊時（本院卷第九四至九五頁、警卷第八頁背面）、證人乙○○於
    警詢及本院同年五月九日調查庭訊時結證證稱明確（本院卷第九四至九五頁、八
    十至八一頁、警卷十四頁背面），核與證人丙○於警詢、偵查中證述：楊女向庚○○借錢，由我背書二萬元，利息三十分，利息是每十天二千元等情相符（警卷
    十二頁、九一年偵字一六六二六號卷第四一頁），復有被告上址住處內扣得之戊○○所有機車鑰匙一串、身分證影本一紙、戊○○簽發之面額三萬、一萬元本票
    二紙、丙○簽發之面額二萬元本票一紙等物扣案可資佐證。又關於告訴人戊○○
    向被告庚○○借款之金額、預扣利息及約定利息等細節，告訴人於警詢中固陳稱
    ：第二次借款三萬元，預扣三千元，每十天付息三千元，第三次借款三萬元，預
    扣三千元，每十天付息倍增為六千元云云，然告訴人於本院九十二年四月一日、
    同年六月十日調查庭訊中已明確陳稱：第二次借款四萬元，實拿三萬六千元，每
    十天付息四千元；第三次借款二萬元，實拿一萬八千元，每十天付息二千元；於
    本院九十三年五月四日審理庭中證稱：原先借款十萬元，後來借款三萬、一萬（
    計為四萬元）、二萬元等語（本院卷第六六、九四至九五頁、第二一三頁），參
    以被告住處扣得之戊○○簽發本票二張、丙○簽發本票一張，面額分別為三萬元
    、一萬元、二萬元，核與上開告訴人於本院時所陳情節相符，再參以被告自承：
    我借戊○○第一次四萬元，是本來借三萬元說不夠，又借一萬元，第二次借二萬
    元，丙○開本票擔保我才願意借等情（本院卷六二至六三頁），本院認上開借款
    及利息金額，應以告訴人戊○○於本院中所陳為可採。另告訴人戊○○、證人乙○○於本院九十三年五月四日審理時，對於被告收取重利部分，或因時隔已久、
    記憶不清，或因恐懼自陷危險、息事寧人而不願陳明（證人乙○○於上開審理庭
    訊時，有雙腳發抖而未能出言陳述之畏懼情形），然告訴人已於本院九十二年六
    月十日調查時指訴明確，且經本院於九十三年五月四日審理時提示警詢筆錄予戊○○確認無誤，有本院上開筆錄可稽（本院卷九四至九五頁、第二一六頁），而
    證人乙○○於警詢時亦已證稱明確，復經本院提示警詢筆錄予其確認，證人固因
    慮及自身安全而語帶保留陳稱：我在警局陳稱之情形，因時間已久，忘記了等語
    ，惟其對該警詢筆錄之任意性及內容之真實性，並未予以否認，從而，綜觀全部
    卷證，堪認告訴人戊○○及證人乙○○前開指訴、證述，均核與事實相符，應堪
    予採信。
  (二)上開事實二所示連續二次以拔取告訴人戊○○殘障專用機車之鑰匙、割破其機車
    輪胎等非法方式剝奪告訴人行動自由，並加以言語恐嚇逼債等事實，亦據證人即
    告訴人戊○○於警詢、偵查及本院審理時結證指訴綦詳（警卷第九頁、前開偵卷
    四一頁背面至四二頁、本院卷二二一頁），核與證人丙○於偵查及本院審理中證
    稱：戊○○被打時我有看見，第一次她在愛河邊，我去買東西回來後看到很多人
    圍著她，但不敢靠近，後來警察到場把所有人帶回前金分駐所，之後並帶戊○○
    去補輪胎、開鎖就走了，第二次戊○○說她尿急，要過去聖帝廟巷內小解，庚○○等人開一台車馬上跟過去，很多人圍著她往巷子去，我直覺她會被押走，我就
    跑去市警局報案，我是騎車跟在戊○○的機車後面，但均沒有出面，因為我會害
    怕；戊○○機車輪胎有被刺破，並被搶走鑰匙，警察有請鎖匠去開鎖，並帶她去
    修理輪胎等情節大致相符（上開偵卷三九至四十頁、本院卷六九頁、二二一至二
    二四頁），並經證人即到場處理員警壬○○於偵查及本院審理中具結證稱：當天
    我執巡邏勤務，接獲報案，說有女子被押在富野路之巷子裡面，我過去時，只剩
    下戊○○在那邊，我看到巷子另一頭有汽車剛離開現場，楊女說是被「明輝仔」
    還有車內有三、四位不明男子動手打，機車輪胎也被刺破，因為她欠庚○○錢，
    被逼債；後來我們依法聲請搜索票到庚○○住處搜索，在庚○○的房間內搜到鑰
    匙、本票等物品，詳情如同搜索、扣押筆錄上所載，搜索時庚○○相當不配合等
    語屬實（上開偵卷第五六至五七頁、本院卷一八０至一八三頁），參以被告復自
    承：戊○○有向我借款，還未清償，當日我在愛河公園遇見戊○○後，向其索討
    債務未果，發生口角，我因氣憤出手毆打戊○○成傷等情在卷，並有告訴人之驗
    傷診斷書一紙附卷可佐，足徵告訴人之指訴屬實，堪予採憑。
  (三)被告雖辯稱：戊○○之機車鑰匙是我撿到的，我沒有割破她輪胎，也沒有恐嚇或
    妨害她行動自由、不讓她離去云云，然戊○○機車之鑰匙，確在被告住處搜得，
    且經檢察事務官勘驗結果，該鑰匙與告訴人戊○○提出之備份鑰匙形狀、大小及
    齒痕相符，又確可開啟戊○○之機車，有勘驗筆錄及照片六紙附卷可按（上開偵
    卷五十至五三頁），再者，警員到場時曾找鎖匠前來替戊○○之機車開鎖，並帶
    同楊女前往機車行修補輪胎，業如前述，倘被告並無以毆打、恐嚇等非法方式剝
    奪告訴人行動自由而逼債，則其豈有撿到楊女鑰匙不立即返還，且自愛河公園至
    富野路巷口，均一路尾隨楊女之理？顯悖常情，益證被告上開所辯，純係事後狡
    飾卸責之詞，委無足取。另證人己○○於警詢中固陳稱：被告庚○○沒有恐嚇戊○○，也沒有搶她鑰匙或刺破輪胎，後來到富野路一五四巷時，被告也沒有毆打
    她云云，惟證人己○○係同案被告丁○○之同居女友，所證顯有偏頗、迴護之虞
    ，自難採信；又證人辛○○於本院審理時雖證稱：被告沒有搶戊○○鑰匙，沒有
    說恐嚇她的話云云，然依證人辛○○所述：當時我在公園裡面，看見有很多人包
    圍戊○○，我只認識被告庚○○，我有看到被告打戊○○，但沒有聽到他們談什
    麼，是後來聽庚○○告訴我說戊○○欠她錢沒有還云云，既係聽聞被告庚○○之
    轉述，上開證詞亦無從據為被告有利之認定。
  (四)另告訴人戊○○於警訊中固指陳：我於富野路巷內，係遭庚○○以類似黑色手槍
    之物抵住押入自小客車內云云，惟告訴人於本院九十三年五月四日審理中已明確
    指陳：富野路那次係遭庚○○、丁○○等四、五人包圍、毆打，不讓我離去，他
    們要倒車進來巷內時，警察剛好到場，還沒有押我走等語，且證人即至富野路現
    場處理及執行搜索警員壬○○亦於本院審理中證稱：我到場時只剩戊○○一人在
    巷內，有一部汽車剛離開；於被告庚○○住處搜索時，亦未搜到槍枝等語，是無
    積極證據證明被告有何持槍枝恐嚇、強押告訴人進入富野路一五四巷內之犯行，
    此部分公訴人所認容有誤會，惟不影響被告前開非法剝奪他人行動自由、恐嚇等
    犯行，應予敘明。
  (五)綜上，本件事證明確，被告前開常業重利、恐嚇及剝奪行動自由等犯行，均堪認
    定。
二、按刑法上所謂常業犯，指反覆以同種類行為為目的之社會活動之職業性犯罪而言
    ，至於犯罪所得之多寡，是否恃此犯罪為唯一之謀生職業，則非所問，縱令兼有
    其他職業，仍無礙於該常業犯罪之成立（最高法院八十五年度台上字第五一Ｏ號
    判例參照）。又共同正犯間，非僅就其自己實施之行為負其責任，並在犯意聯絡
    之範圍內，對於他共同正犯所實施之行為，亦應共同負責。是核被告庚○○上開
    事實一所為，係犯刑法第三百四十五條之常業重利罪；又核被告與丁○○及另三
    名不詳姓名年籍之成年男子前開事實二所為，係犯刑法第三百零二條第一項之非
    法剝奪行動自由罪、第三百零五條之恐嚇罪，且被告與丁○○、另三名不詳姓名
    年籍之成年男子五人間，就此部分犯行，係基於犯意之聯絡及行為之分擔，均為
    共同正犯。被告等前開二次剝奪行動自由及恐嚇之犯行，係於二處不同之地點所
    為，惟均時間緊接，構成要件相同，顯係基於概括之犯意反覆為之，均為連續犯
    ，應依刑法第五十六條之規定各論以一罪，並均加重其刑。又被告所犯上開連續
    剝奪行動自由、恐嚇二罪間，有方法與結果之牽連關係，應依刑法第五十五條規
    定，從一重依刑法第三百零二條第一項規定處斷。再被告所犯常業重利及連續非
    法剝奪行動自由二罪，犯意各別，行為態樣及構成要件亦殊，應予分論併罰。爰
    審酌被告正值青壯，不思循正途謀生，竟以高利貸款予急需款項之人，獲取暴利
    ，復以剝奪他人行動自由及恐嚇等非法手段索討欠款，危害他人生命安全，破壞
    經濟秩序及社會安寧，犯罪後猶狡飾否認犯罪，避重就輕，未見具體悔過之意，
    姑念其就傷害及毀損部分，於本院審理中已與告訴人達成和解，有卷附和解書一
    份可按等一切情狀，就其所犯上開二罪，分別量處如主文所示之刑，並定其應執
    行刑，以示懲儆。另扣案戊○○所有之鑰匙一串、身分證影印本一張，並非被告
    所有之物；又扣案本票七張、空白本票二本、桌曆一本，雖係被告所有之物，惟
    無積極證據證明係被告供本件犯罪所用之物，爰均不併予宣告沒收，附此敘明。
三、不另為不受理及無罪之諭知部分：
  (一)檢察官認被告等除以上開非法剝奪告訴人戊○○之行動自由及恐嚇犯行，向告訴
    人催討欠款外，另有毆打告訴人成傷，及割破其機車輪胎致令不堪用，足以生損
    害於告訴人之行為，而涉犯刑法第二百七十七條第一項傷害罪嫌、同法第三百五
    十四條之毀損罪嫌等語。惟按告訴乃論之罪，告訴人得於第一審言詞辯論終結前
    撤回告訴，而告訴經撤回者，法院應諭知不受理之判決，刑事訴訟法第二百三十
    八條第一項、第三百零三條第三款分別定有明文。查上開傷害、毀損部分，業據
    告訴人於本院審理中撤回告訴，有卷附和解書、撤回告訴狀可稽（本院卷第二六
    至三十頁），本應諭知不受理之判決，然因公訴人認此部分與前開論罪科刑部分
    有牽連犯之裁判上一罪關係，是不另為不受理之諭知，附此敘明。
  (二)又公訴人認被告前開強取告訴人之機車鑰匙，另涉犯刑法第三百二十五條第一項
    之搶奪罪嫌云云。惟按犯罪事實應依證據認定之，無證據不得認定犯罪事實，又
    不能證明被告犯罪者，應諭知其無罪之判決，刑事訴訟法第一百五十四條第二項
    、第三百零一條第一項亦規定甚明。查被告等上開強取告訴人之機車鑰匙，意在
    限制告訴人之行動自由、不讓告訴人離去，藉以逼迫告訴人償還欠款，係渠等剝
    奪告訴人行動自由之手段，被告等對該機車鑰匙並未有不法所有之意圖，本院復
    查無積極證據足資證明被告強取該機車鑰匙之際，主觀上確具搶奪之犯意，是其
    前開行為尚與搶奪罪之構成要件有間，公訴人上開所認，容有誤會，此部分本應
    諭知被告無罪之判決，惟公訴人既認與前開經論罪科刑部分有牽連犯之裁判上一
    罪關係，爰不另為無罪之諭知，亦併此敘明。
據上論斷，應依刑事訴訟法第二百九十九條第一項前段，刑法第二十八條、第五十六
條、第三百四十五條、第三百零二條第一項、第三百零五條、第五十五條、第五十一
條第五款，罰金罰鍰提高標準條例第一條前段，判決如主文。
本案經檢察官甲○○到庭執行職務。
中      華      民      國      九十三      年    五    月     十八     日
                                臺灣高雄地方法院刑事第十二庭
                                        審判長法  官      張世賢
                                              法  官      鍾素鳳
                                              法  官      林韋岑
右正本證明與原本無異。
如不服本判決，應於判決送達後十日內，向本院提出上訴狀。
                                              書記官      林慧君
中    華    民    國      九十三      年      五      月      十八      日
【附錄本判決論罪科刑法條】
中華民國刑法第三百四十五條：
  以犯前條之罪為常業者，處五年以下有期徒刑，得併科三千元以下罰金。
中華民國刑法第三百零二條第一項：
  私行拘禁或以其他非法方法，剝奪人之行動自由者，處五年以下有期徒刑、拘役或
  三百元以下罰金。
中華民國刑法第三百零五條：
  以加害生命、身體、自由、名譽、財產之事，恐嚇他人致生危害於安全者，處二年
  以下有期徒刑、拘役或三百元以下罰金。
